最高法院民事判決　　　　　　　　　　　　　　　八十七年度台上字第二四八一號
　　上　訴　人　陳奇鵬
　　訴訟代理人　戴永達律師
　　被 上訴 人　屏東縣政府
　　法定代理人　蘇嘉全
右當事人間請求損害賠償事件，上訴人對於中華民國八十六年七月十四日台灣高等法
院高雄分院第二審更審判決（八十四年度重上更(二)字第五五號），提起上訴，本院判
決如左：
    主  文
上訴駁回。
第三審訴訟費用由上訴人負擔。
    理  由
本件被上訴人之法定代理人已由張滿泉更換為蘇嘉全，茲經蘇嘉全聲明承受訴訟，合
先敘明。
次查被上訴人主張：上訴人之被繼承人陳慶淋於擔任伊所屬屏東縣立萬丹國民中學（
下稱萬丹國中）主計主任期間，自民國七十一年起至八十年間，利用職務上之機會，
以變造或偽造憑證、移花接木等不法手段，陸續冒領如原判決附表（下稱附表）所示
公款合計新台幣（下同）七百四十一萬六千一百二十三元。陳慶淋於八十年八月十九
日死亡，上訴人為其繼承人，應繼承陳慶淋所負侵權行為損害賠償債務等情，求為命
上訴人如數給付並加付法定遲延利息之判決〔被上訴人請求第一審共同被告陳奇斌、
陳奇裕、陳美穎（以上三人兼為陳素蘭承受訴訟人）及已亡故之陳素蘭連帶給付部分
之訴，原審前審判決維持第一審所為其敗訴判決，並經本院駁回其上訴已告確定〕。
上訴人則以：伊之被繼承人陳慶淋並無被上訴人所指利用職務上機會，不法詐領公款
情事，況被上訴人非真正被害人，其當事人不適格等語，資為抗辯。
原審斟酌全辯論意旨及調查證據之結果，以：被上訴人主張前揭事實，有上訴人戶籍
登記簿謄本、萬丹國中前校長胡敏基於八十年十月二十三日出具之報告書略謂：「一
、事發經過：本月十八日中午，本校校長見到屏東縣稅捐處潮州分處來函：要求提供
本校採購錦和行（萬巒鄉）之收據影印本，以課其營業稅，直覺有異，因為本校從未
向萬巒鄉商號購物，因此立即請庶務組長許金柱到審計部台灣省屏東縣審計室（下稱
屏東縣審計室）報告，並請求查明真象。下午許組長到了審計室找到蔡評喜和許進添
先生（承辦人），經查本校存該室之憑證，發現許多偽造憑證，其申購單與收據多為
本校前會計主住陳慶淋筆跡，並在假憑證上蓋偽刻胡校長、總務主任（李武昌）、庶
務組長（許金柱）、教務主任（邱慶輝）、訓導處幹事（李明春）等相關人員之職章
，用以偽造憑證，冒領公款。二、舞弊造假之種類：因為事態嚴重，有擴大追查之必
要，近日本校與審計室人員合力深入追查，發現陳員有下列各種舞弊情事：1.將真憑
證重新剪貼、改造，將金額增加，冒領私用。2.將原始憑證內容金額塗改，增貼非實
在購物收據。3.將請購單完成手續後，加蓋偽刻章，證明其合法化。4.偽刻本校有關
人員職章，製作請購、驗收之假憑證。5.偽造不實收據，再用偽刻印章，自行變造手
續，領取公款圖利。6.騙取商號發票或收據使用。7.所有偽造之憑證均為陳員自己之
筆跡。8.付款憑單第一聯（印鑑聯）、第二聯（回執聯）、第三聯（代傳票聯）受款
人及金額均不符。9.歲出預算明細分類帳、總分類帳科目日計表與付款憑單原始憑證
均互不相符。10.縣府支付課統一支付支票，陳會計主任自行領回，以便其挪用或吞沒
（或是假刻他人印章冒領）。11.帳目真偽混合記帳，將存本校之付款憑證第二、三聯
單撕廢，湮滅罪證。三、偽造付款憑證蒙騙公款：由於陳員在本校任職達十多年，生
性狡猾，心機甚深，對於偽造或變造憑證，花樣繁多，計劃週密使人無法想像，依目
前查到之資料，有下列幾種情況：1.在付款憑單內，以真憑證掩護偽憑證使用。2.在
付款憑單內，只提出真憑證，而藏匿假憑證。3.將使用過之真憑證重複使用。」及屏
東縣審計室八十年十二月廿六日八十審屏室一字第七二四四號函與所附明細表為證。
核與該審計室八十一年十二月一日（八十一）審屏室一字第六四四一號函覆稱：「本
案係本室派員調查發現萬丹國中前會計主任陳慶淋涉嫌以偽造或變造原始憑證假報銷
冒領公款，並經該校相關人員確認，自七十一年度至八十年度合計冒領公款七百四十
一萬六千一百二十三元，其詳情分述如次：(一)該校八十年度送審憑證中計有一百九十
二件，一百二十一萬四千五百四十一元支出憑證所加蓋校長胡敏基、教務主任邱慶輝
、總務主任李武昌、庶務組長許金柱、教學組長藍麗香、文書組長李正端、設備組長
杜清德及幹事李明春等職章係屬偽刻，並經上述人員指認及證實無購置之事實。(二)該
校八十年度送審憑證中計有三十九件，一十七萬五千二百九十四元，所加蓋職章經各
該承辦人員指認雖為其本人職章無誤，惟與當時承辦核章時之內容有異，經該校相關
人員確認已遭變造或以偽造憑證黏貼於真實憑證後面，增列支出金額假報銷。(三)其餘
七十一年至七十九年度亦以(一)(二)相同方法冒領金額詳如附件一」等語相符，並有該函
所附送之陳慶淋自七十一年至八十年冒領公款明細表與冒領公款之憑證明細表附卷可
稽，復經證人即萬丹國中前校長胡敏基、總務主任李武昌、出納組長李季熹、庶務組
長許金柱、設備組長杜清德、教務主任邱慶輝、教學組長藍麗香、文書組長李正端、
幹事李明春、會計主任吳東雪、會計佐理員方和美等結證屬實。而萬丹國中自七十一
年至八十年度有關之憑證共計八十五冊，其中經由陳慶淋偽造、變更者，計一千四百
七十件，三千六百三十一張，此項偽造、變更之憑證，經由前開證人會同屏東縣審計
室主辦人員，自該八十五冊中逐一辨認檢出確係陳慶淋之筆跡無訛，亦經各該證人指
證不移，並有該項陳慶淋偽造或變造之系爭憑證附卷足按，堪信被上訴人之主張為真
實。上訴人所辯：伊之被繼承人並無偽造或變造憑證向被上訴人詐領公款云云，自無
足取。又萬丹國中所有教職員之薪資及對外採購商品之款項，均須由該校開立付款憑
單向被上訴人請領，由被上訴人集中支付，並非先行撥給該校。按萬丹國中實際需要
，向被上訴人申請支付，被上訴人審查單據後，再開支票給該國中或廠商等情，業經
證人即被上訴人之財政局長林明結證在卷。證人即前萬丹國中校長胡敏基亦證稱：
學校憑據向縣政府請款，再由縣政府開立支票給商人；屏東縣審計室亦函稱：在縣政
府財政局支付課作業方面，依據付款憑單內之受款人清單所列，將縣庫支票逕寄各商
號等語，有該室函附卷足憑。是被上訴人主張陳慶淋所冒領之系爭款項確為伊所有，
並非由被上訴人撥交萬丹國中支配使用者甚明，被上訴人顯為本件侵權行為之被害人
。參諸原審勘驗各憑證之結果及屏東縣審計室八十三年三月廿九日八三審屏室一字第
三五五一號函載明：「陳慶淋冒領公款手續係(一)在掣開付款憑單支付廠商款項或員工
差旅費時，於金額欄前端預留空間，俟校長核章後，再於空白處擅自加填數字，並於
受款人清單內增列由陳慶淋自行開設之商號或朋友開設之商號，以及另以偽造之憑證
掣開付款憑單等偽造或變造手法進行冒領。(二)利用向縣政府自行領回轉發之方式及機
會向財政局支付課領取支票，並以其所預備之偽刻職員私章加蓋後持向台灣銀行（代
理縣庫）兌現而達到冒領之目的。(三)付款憑單共有三聯，俟該校長核章後，即利用送
縣政府領款之前，將第一、二聯付款憑單進行變造加填金額（如前述(一)），同時在其
所附送之清單上偽造名單及金額，以求得清單之合計數與付款憑單金額一致，再持以
完成多（冒）領金額之手續，惟支付課退還之第二聯及原經校長核章之第三聯（存查
聯）等付款憑單均經毀滅，並偽造同號第三聯，以購置文具用品等用途，而以×××
印務局等商號為受款人並據以登帳，於溢領庫款後即依數偽造或變造支出憑證。(四)偽
刻校長、教務主任、總務主任、庶務組長、教學組長、文書組長、設備組長及幹事等
人員職章，製作有關請購驗收之假憑證。(五)偽造不實收據或取得商號空白收據或以自
行開設商號之收據，經蓋用偽刻之職章後，偽造支出憑證進行報銷冒領。(六)將經核准
後之黏貼憑證用紙，加以變造金額，或於真實憑證下面另增貼偽造之收據加以塗改或
增填金額，虛增支出金額」等冒領公款之方法，顯見陳慶淋確係以變造或偽造憑證或
虛增金額等方式，達其詐領（溢領）公款之目的。其詐欺行為致被上訴人受損害，被
上訴人依侵權行為及繼承人法則，訴請上訴人賠償七百四十一萬六千一百二十三元及
自起訴狀繕本送達翌日即八十一年一月十九日起至清償日止按週年利率百分之五計算
之法定遲延利息，於法有據，應予准許，為其心證之所由得。並說明對兩造其餘攻擊
防禦方法之取捨意見，因而將第一審所為被上訴人敗訴判決廢棄，改判如其聲明，經
核於法洵無違誤。上訴論旨，徒就原審取捨證據、認定事實之職權行使，指摘原判決
不當，聲明廢棄，不能認為有理由。
據上論結，本件上訴為無理由。依民事訴訟法第四百八十一條、第四百四十九條第一
項、第七十八條，判決如主文。
中      華      民      國    八十七    年      十      月    二十三    日
                              最高法院民事第五庭
                                  審判長法官  吳  啟  賓
                                        法官  洪  根  樹
                                        法官  謝  正  勝
                                        法官  劉  福  來
                                        法官  黃  熙  嫣
　　　右正本證明與原本無異
 　　　　　                              　　 書  記  官
中      華      民      國    八十七    年     十一     月      九      日
